臺灣高等法院台南分院民事判決　九十三年度家上字第一○八號　　Ｋ
　　　上　訴　人　乙　○　○
　　　被　上訴人　甲　○　○
右當事人間請求履行同居事件，上訴人對於中華民國九十三年七月八日台灣雲林地方
法院第一審判決（九十三年度婚字第二三四號）提起上訴，經本院於中華民國九十三
年十月二十六日言詞辯論終結後，判決如左：
    主    文
上訴駁回。
第二審訴訟費用由上訴人負擔。
    事實及理由
一、本件被上訴人經合法通知，無正當理由，未於言詞辯論期日到場，核無民事訴訟
    法第三百八十六條所定各款情形，爰依上訴人之聲請，由其一造辯論判決，核先
    敘明。
二、上訴人主張：兩造於民國（下同）六十七年九月二十三日結婚，已逾二十六載，
    素來和諧。惟被上訴人竟於九十三年二月三日趁上訴人上班之際（上訴人從事遊
    覽車駕駛），無故離家返回娘家，置上訴人及上訴人老母親之生活於不顧，上訴
    人於九十三年三月下旬及五月十二日，親赴被上訴人娘家懇求被上訴人履行同居
    之義務，遭被上訴人拒絕，嗣後上訴人以電話數次聯絡被上訴人，被上訴人拒不
    接聽。上訴人並未將被上訴人趕出家門，亦未同意被上訴人回娘家照顧父母，被
    上訴人之父母亦有其他子女可以照顧，被上訴人以照顧父母為由拒絕回家，非有
    理由，為此提起本件訴訟，求為命被上訴人應與上訴人同居之判決。原審判決上
    訴人敗訴，上訴人提起上訴，於本院聲明：原判決廢棄，被上訴人應與上訴人同
    居。
三、被上訴人則以：兩造婚後育有成年子女陳燕玉、陳俗燕、陳坤杉，感情尚稱和諧
    ，迄至上訴人之父親於八十六年過世後，上訴人之工作狀態每況愈下，難以維持
    家計，被上訴人為維持一家之生計，遂自營小吃攤，至此上訴人不只全然無意支
    付家庭開銷，還染上賭色惡習，致被上訴人心理受盡折磨，精神不堪其擾。而上
    訴人之母於共同生活期間，經常對被上訴人惡言相向，蓄意製造事端，多次吵鬧
    ，更甚者屢次將被上訴人趕出家門，被上訴人身心受創嚴重。而上訴人母親健康
    狀況良好，且可自行照料生活起居，上訴人之手足皆生活於同一地區，互動往來
    頻繁，不乏無人照顧。而被上訴人父親於九十三年二月間因大腸癌及多項併發症
    重度癱瘓在床，母親亦隨後因胃癌住院開刀治療，被上訴人手足因工作之原因，
    經商量協議後由被上訴人照顧生病之父母。又被上訴人兒女皆已成家，且被上訴
    人返回娘家照顧父母乃經上訴人同意。被上訴人照料父母期間，亦曾多次返家，
    並無上訴人所指惡意遺棄之事實，只是被上訴人回去時上訴人不在家，第一次回
    去時，上訴人竟把鎖換掉，讓被上訴人無法進去。被上訴人並非不回家，只是要
    看上訴人改過情形再做決定，況且被上訴人目前每天要陪父母親去醫院就醫，本
    身亦因膀胱癌開刀，上訴人對被上訴人亦不關心，被上訴人無法立即返家等語，
    資為抗辯。於本院聲明：上訴駁回。
四、上訴人主張兩造於六十七年間結婚，婚姻關係現仍存續中，而被上訴人自九十三
    年二月三日即離家未與上訴人同居之事實，有上訴人提出之戶籍謄本一件為證，
    且為被上訴人所不爭執，自堪信為真實。
五、上訴人復主張：按夫妻互負同居之義務，此為民法第一千零一條前段所規定。被
    上訴人自九十三年二月三日離家後，上訴人於九十三年三月下旬及五月十二日親
    赴被上訴人娘家，懇求被上訴人回家團圓，然被上訴人始終不為所動，置上訴人
    於不顧，上訴人自得依前揭法律規定，請求命被上訴人應與上訴人履行同居之義
    務等情。被上訴人則以前揭各情詞置辯。是本件應審酌者為被上訴人現有無不能
    同居之正當理由等情，經查：
(一)、上訴人於原審九十三年六月二十四日言詞辯論時自承：「˙˙˙之前我有同意她
    回家照顧她父母，只是說要有一段時間，不能長期的。」等語（見原審卷第三九
    頁），核與被上訴人所辯伊返回娘家照顧罹病之父母，乃經上訴人之同意等語相
    符。而被上訴人之父涂老翁罹有褥瘡併傷口感染、大腸癌行造廔口術後、充血性
    心衰竭、慢性阻塞性肺部疾病、高血壓、陳舊性腦中風等疾病，被上訴人之母涂
　　魏素蘭罹患胃癌等情，有診斷證明書二紙在卷可按（見原審卷第一七－一八頁）
　　，依該等疾病之性質，顯需旁人長期照護及陪伴就醫，雖上訴人主張被上訴人有
　　兄、弟、姐、妹可照顧父母無須被上訴人長期照顧父母云云。然因父母癌症未期
　　，極須人照顧，加之被上訴人之子女長大成人，被上訴人生活艱辛，被上訴人姐
　　妹間商量之結果，由被上訴人回家照顧父母，其後被上訴人因發現膀胱癌住院開
　　刀，亦由被上訴人之姐妹加以照顧等情，業據證人涂秀香於本院證述明確（見本
　　院卷第三八頁），並有被上訴人所提出之中山醫學院附設醫院之診斷證明書在卷
　　可憑（見本院卷第四二頁）。另證人即被上訴人之舅舅魏思聰於本院證稱：被上
　　訴人本來有打算住一陣子而已，因為父母二人都生病，上訴人有打電話給我，說
　　要帶被上訴人回家，我當時因為忙，告訴他說過個幾天要陪他去，但是沒有幾天
　　（約一個禮拜），就接到法院的通知了」（見本院卷第四０頁）。再被上訴人離
　　家期間，仍偶爾返家，並於同年二月間第一次返家時，上訴人已將門鎖更換，未
　　予被上訴人新鑰匙，使被上訴人不得其門而入等情，業據證人即兩造之女陳俗燕
　　於原審證述明確（見原審卷第二六頁），上訴人亦自承其有更換門鎖之事實屬實
　　（見原審卷第二五頁、），足見被上訴人抗辯其係返家照顧父母，並期上訴人改
　　善態度，非惡意遺棄上訴人等情，並非無據。
(二)、又關於兩造之家庭互動情況，證人陳俗燕於原審到庭證稱：「（生活開支是由何
    人支付？）早期爸爸有拿錢回來，媽媽在擺攤子，供應我們的生活費，後來都是
    媽媽及媽媽的娘家在供應我們的學費、生活費，我不確定我父親有無拿錢出來。
    」「（祖母對母親是怎樣的態度？）阿媽常常對我媽媽挖苦，而且曾經趕我媽媽
    出去，去年年底的時候，甚至還請里長趕我媽媽出去。」「（兩造感情如何？）
    感情不是很好，沒有一個共識，父親忙於工作，沒有照顧這個家庭，我們感受不
    到父親的父愛，父親有外遇，我經由媽媽告訴我的，姐姐也曾經看過，看到我爸
    爸帶另外一個女孩子」等語（見原審卷第二六─二七頁）。另上訴人曾抄錄女兒
    陳俗燕傳予伊之簡訊，其內容為：「爸爸明天就是父親節了，您在我心裡永遠是
    個好爸爸，但是您所做的一切，我都知道為何您讓我對您感到失望，為什麼不多
    愛我們您的家人一點呢？」「請盡一點您父親的責任，做好榜樣，請別讓我們失
    去父愛好嗎，女兒這樣說您，請別見怪這可是我的心聲喔．．．」等語，有簡訊
    抄本附原審卷可參（見原審卷三六頁）。按陳俗燕為兩造之女為人子女者無不希
    望父母和睦，家庭和樂，且渠已成年，有獨立之判斷能力，長期目睹父母相處情
    形，其等證詞應可採信。而被上訴人指述上訴人另結交有非通常往來的女性朋友
    等情，有被上訴人提出之便條紙四張為證（見原審卷第三四─三五頁），上訴人
    對該便條紙為女性友人所書寫予伊之情，於原審到庭陳稱：「編號一到四是女朋
    友寫給我的，編號五是我寫的。是女兒傳簡訊給我，我把他抄下來的。」，且依
    該便條紙所書之內容：「不在乎天長地久，只在乎曾經擁有，愛不是一天兩天，
　　也不是光用嘴說，希望你能忍耐來等待相聚的日子．．．」等語（見原審卷第三
　　四頁），可見上訴人與該女子交情匪淺，亦非比尋常。雖上訴人嗣於本院言詞辯
　　論期日改口否認（見本院卷第四七－四八頁），然上訴人前後言詞反覆不定，實
　　屬事後卸責之詞，不足可採。另上訴人於本院稱：「被上訴人如果要回家，七天
　　內要回家，我才接受，我認為出嫁從夫，我的地位跟他父親一樣大．．．．」、
　　「（被上訴人生病的事是否知曉？）對造並沒有告訴我，雖然上次開庭講被上訴
　　人癌症開刀請假，但是沒有任何證據，我沒有去看對造˙˙˙」、「對造不告而
　　別，即使知道病到如何程度，也不會去看的。」（見本院卷第三九－四０頁）、
　　「我和對造已經沒有夫妻的感情，即使他要回家住，我也不接受，要離婚就離婚
　　．．．．」等語（見本院卷第四八頁），由此可知，兩造之感情因上訴人忽視家
　　庭責任、上訴人母親的不友善態度及上訴人在外結交女性朋友等而使被上訴人處
　　於身心難以安寧的狀態，而上訴人不思互諒，不關心被上訴人病情，漠視夫妻平
　　等地位之態度，益顯被上訴人辯稱上訴人及其母之行為使其精神受盡折磨，應為
　　屬實，而可採信。
六、按夫妻互負同居義務，固為法所明定，惟夫妻共同生活，以誠摯互愛為基礎，彼
    此立於平等地位，互相尊重對方人格尊嚴，始符夫妻同居之精神。又夫妻因雙方
    就業、照顧子女或扶養親屬等需要，協議在一定期間內以住所以外之處所為夫妻
    履行同居義務之處所，當無不可。又夫妻平等、獨立，對於其婚姻生活，均應悉
    心協力經營。如因在異地工作或一方有異地親屬賴其扶養照顧，而對於夫妻履行
    同居義務之方式或處所產生不同意見，亦應本於夫妻之互信、互諒、互愛精神，
    共同尋求相互配合解決之道，不能逕以男娶女嫁之觀念，要求妻應以夫之需求為
    優先。再者，妻雖係出嫁之女兒，但依民法第一千一百十四條第一款「直系血親
    相互間互負扶養義務」之規定，並未因出嫁，或夫家有公婆即免除女性照顧原生
    家庭父母之義務，夫妻雙方對於共同組成的家庭或各自原生家庭之責任若未能彼
    此協調、主動溝通、忍讓，動輒訴諸訴訟程序或男尊女卑之傳統觀念，應非現代
    夫妻應有的相處之道。本件，兩造之家庭生活因上訴人未能盡其為人夫、為人父
    之責任，在外結交關係非比尋常之女性友人，上訴人之母與被上訴人婆媳問題，
    而使被上訴人在家庭中身心倍受創傷在先，上訴人同意被上訴人返回娘家照顧年
    近八十歲又罹患重病之老邁父母在後，均應認被上訴人在上訴人照顧家庭、對待
    被上訴人之態度未改善、被上訴人之父母尚需旁人照護及陪伴就醫之前，有不能
    返家與上訴人同居之正當理由。從而，上訴人依民法第一千零一條前段之規定，
    請求被上訴人履行同居義務，為無理由，應予駁回。
七、綜上所述，本件兩造雖屬夫妻關係，且婚姻關係現仍存續中，依民法第一千零一
    條前段規定，夫妻互負同居之義務，惟因被上訴人有不能與上訴人履行同居義務
    之正當理由。從而，上訴人主張本於民法第一千零一條前段之規定，請求被上訴
    人應與上訴人履行同居之義務，為無理由，不應准許。是則，原審為上訴人敗訴
    之判決，於法並無不合。上訴意旨指摘原判決不當，求予廢棄改判，為無理由，
    應予駁回。又法院之裁判係以最後事實審言詞辯論終結時所得資料為基礎。故在
    此之後，如本件被上訴人不能與上訴人同居之正當理由失其存在時，依法被上訴
    人即應與上訴人同居。本件判決，並非含有兩造永遠不必同居之意，附此敘明。
八、本件事證已臻明確，兩造其餘攻擊防禦方法及舉證，於判決結果不生影響，爰不
    予逐一論述，併此敘明。
九、據上論結，本件上訴為無理由，依民事訴訟法第第四百六十三條、第三百八十五
    條第一項前段、第四百四十九條第一項、第七十八條，判決如主文。
中　　　華　　　民　　　國　　九十三　　年　　　十一　　月　　　九　　　日
　　　　　　　　　　　　　　　　　　臺灣高等法院臺南分院民事第二庭
~B1審判長法官　吳　　志　　誠
~B2　　　法官　楊　　省　　三
~B3      法官　李　　素　　靖
右為正本係照原本作成。
如對本判決上訴，須於判決送達後廿日內向本院提出上訴狀，未表明上訴理由者，應
於上訴後廿日內，向本院提出理由書。
中　　　華　　　民　　　國　　九十三　　年　　　十一　　月　　　十　　　日
                                        法院書記官　林　　鈴　　香
